【裁判字號】    98,沙簡上,17
【裁判日期】    980227
【裁判案由】    詐欺
【裁判全文】
臺灣臺中地方法院刑事判決            98年度沙簡上字第17號
上  訴  人
即  被  告  丁○○
上列上訴人即被告因詐欺案件，不服本院臺中簡易庭97年度沙簡
字第761 號中華民國97年12月4 日第一審簡易判決（聲請簡易判
決處刑案號：97年度偵字第17409 號、第19715 號，併辦案號：
97 年 度偵字第19004 號），提起上訴，本院管轄之第二審合議
庭判決如下：
    主    文
上訴駁回。
    犯罪事實
一、丁○○雖預見提供帳戶予他人使用可能幫助實施財產犯罪，
    竟仍基於幫助詐欺取財之不確定故意，於民國97年5月10日
    19時30分許，在臺中市○○路與黎明路口（原審判決書誤載
    為臺中市第一廣場），將其申辦之中華郵政大肚蔗部郵局（
    局號0000000 號、帳號0000000 號）之儲金簿影本、金融卡
    （含密碼）、身分證影本等物，交付予年籍不詳自稱「小陳
    」之詐欺集團成員使用。嗣「小陳」所屬詐欺集團成員意圖
    為自己不法之所有，為下列詐欺行為：
(一)97 年5月11日15時30分許，由自稱東森購物人員之詐欺集團
    成員在電話中對甲○○佯稱：伊在東森購物辦理購物發生扣
    款錯誤，請伊依指示操作自動櫃員機查詢有無扣款紀錄云云
    ，致甲○○信以為真，陷於錯誤，於同日15時47分許，至高
    雄市鼓山區○○○路352 號之合作金庫銀行鼓山分行，依詐
    欺集團指示操作自動櫃員機，致轉帳新臺幣（下同）20,983
    元至丁○○上揭帳戶內，且遭提領一空。
(二)97 年5月11日16時許，由一名自稱網路購物公司人員撥打電
    話向乙○○佯稱因其先前購物之付款設定有問題，需重新設
    定，再由一名自稱郵局專責人員撥打電話予乙○○，要求乙○○至自動櫃員機依指示操作（轉帳作業），致乙○○因而
    陷於錯誤，遂於同日16時22分許，在位於花蓮市○○路52號
    之富國路郵局所設置自動櫃員機，將其花蓮市第二信用合作
    社存款帳戶中之29986 元轉帳入丁○○之上開帳戶，嗣經乙○○發現受騙而報警。
(三)97 年5月11日某時許，由一自稱東森購物人員之成年女子撥
    打電話向丙○○佯稱因其先前購物之付款設定有問題，須重
    新設定，嗣後由同日17時許，再由一自稱中國信託客服人員
    之成年男子撥打電話予丙○○，要求丙○○至自動櫃員機依
    指示操作（轉帳作業），致丙○○因而陷於錯誤，遂接續於
    同日17時後之某時，在位於臺北市○○區○○路18號之中國
    信託商業銀行設置之自動櫃員機，分別將22571 元、7429元
    轉帳入丁○○上開帳戶，嗣經丙○○發現受騙而報警。
二、案經臺中縣警察局烏日分局報告臺灣臺中地方法院檢察署檢
    察官偵查後聲請簡易判決處刑及移送併辦。
    理    由
壹、證據能力方面：
    按「被告以外之人於審判外之陳述，雖不符前4 條（指刑事
    訴訟法第159 條之1 至第159 條之4） 之規定，而經當事人
    於審判程序同意作為證據，法院審酌該言詞陳述或書面陳述
    作成之情況，認為適當者，亦得為證據」，又「當事人、代
    理人或辯護人於法院調查證據時，知有第159 條第1 項不得
    為證據之情形，而未於言詞辯論終結前聲明異議，視為有前
    項之同意」，刑事訴訟法第159 條之5 第1 項、第2 項亦有
    明文。本件被告就本判決所引用證據之證據能力，均未於言
    詞辯論終結前聲明異議，自視為同意，合先敘明。
貳、實體方面：
一、訊據被告丁○○坦承於上揭時地，將中華郵政大肚蔗部郵局
    存簿儲金帳戶之儲金簿影本、金融卡（含密碼）、身分證影
    本等物交付予姓名年籍不詳之人之事實，惟矢口否認有何幫
    助詐欺取財之犯行，辯稱：伊因閱報應徵接送小姐之司機工
    作，對方稱客戶會將消費款匯入伊帳戶，故須查詢伊是否積
    欠銀行款項，因此其始將該郵局帳戶之儲金簿影本、金融卡
    （含密碼）、身分證影本交付該不詳之人云云。惟查：
(一)、上開郵局帳戶係被告所開立一節，為被告所是認，而被告所
    有之上開帳戶，經被詐騙集團成員利用作為向被害人甲○○
    、乙○○、丙○○詐欺，因而分別轉帳至被告前開郵局帳戶
    之事實，業據被害人甲○○、乙○○、丙○○於警詢中分別
    指述甚詳，並有被告所有之上開郵局帳戶開戶資料及客戶歷
    史交易清單、被害人甲○○提出之合作金庫銀行自動櫃員機
    交易明細單、被害人乙○○提出之郵局自動櫃員機交易明細
    、被害人丙○○提出之存摺交易資料影本各1 紙附卷可稽，
    是被告之前開郵局帳戶確為犯罪集團作為詐騙他人財物之用
    ，堪予認定。
(二)、被告於本院審理中自承其當時雖然有懷疑對方可能從事不法
    工作，但因為帳戶中只剩幾10元，所以敢把帳戶交給對方，
    如果帳戶內有錢，也會怕對方把錢領走，就不會把帳戶交給
    對方等語（本院卷第34頁背面），足認被告將上開帳戶交付
    給「小陳」一事並非全無憂慮。就此，被告雖以前開情詞置
    辯，惟衡諸社會常情，應徵工作除要求應徵者提供相關身分
    證明文件及相關金融機構帳戶號碼外，並無要求求職者亦應
    提供金融卡及密碼作為審核之依據。況依被告所辯，縱其係
    為公司徵信之用始提供帳戶資料，然理應告知其金融機構帳
    戶之帳號即可，豈有將僅能作為提款用途之金融卡及密碼一
    併交付之理？益徵被告所言顯與一般應徵工作之流程有悖，
    其否認犯行，顯係圖脫卸責，不足採信。
(三)、按刑法上之故意，分直接故意（確定故意）與間接故意（不
    確定故意），「行為人對於構成犯罪之事實，明知並有意使
    其發生者」為直接故意；又「行為人對於構成犯罪之事實，
    預見其發生而其發生並不違背其本意者」為間接故意。而參
    以金融帳戶可供款項之存匯、提領，一般人均可輕易申請開
    設，並無任何資格條件之限制，苟有使用金融存款帳戶之正
    當用途，自以使用其本人或可信賴之親友申請之帳戶，最為
    便利安全，始可避免帳戶名義人反悔或心存歹念，利用通知
    掛失止付、變更存戶印鑑章或換摺之方式，將帳戶內之款項
    提領一空，反致使用帳戶人蒙受損失。苟非為犯罪等不法目
    的或為掩飾自己真實身分，並藉以逃避查緝，依常情並無捨
    棄自己申設帳戶而迂迴以花費金錢或其他方法向無相當信賴
    關係之陌生人取得帳戶使用之理。且近年來詐欺取財之犯罪
    類型層出不窮，該等犯罪，多數均係利用他人帳戶作為詐欺
    所得財物之出入帳戶，業經媒體廣為披載，是依一般人通常
    之知識、智能及經驗，均已知向陌生人購買、承租或其他方
    法取得帳戶者，多係欲藉該帳戶取得不法犯罪所得，且隱匿
    帳戶內資金之實際取得人之身分，以逃避追查，而被告係成
    年且具有金融智識之人，自難諉稱不知，故被告對於交付上
    開郵局帳戶之存摺、提款卡及密碼予該「小陳」人使用，將
    可能被用來作為詐欺取財等非法用途，應有所預見，且不違
    背其本意，惟被告猶仍提供其所有上開帳戶予其使用，堪認
    被告確有容任該人將被告所有上開帳戶作為詐欺取財之匯款
    帳戶使用，準此，被告顯有幫助詐欺取財之不確定故意，應
    堪認定。
(四)、綜上所述，本件事證明確，被告犯行堪以認定。
三、按前開詐騙集團成員，基於意圖為自己不法所有之犯意，以
    上開之方式為詐術，致上開被害人等陷於錯誤，而為匯款，
    該詐欺集團所為，係犯刑法第339 條第1 項之詐欺取財罪。
    被告提供自己上開帳戶供他人使用，主觀上係以幫助他人犯
    罪之意思而參與構成要件以外之行為，核被告所為係犯刑法
    第30條第1 項、第339 條第1 項之幫助詐欺取財罪，應依同
    法第30條第2 項減輕其刑。按刑法上之幫助犯，係指以幫助
    之意思，對於正犯資以助力，而未參與實施犯罪之行為者而
    言（最高法院49年臺上字第77號判例參照）。另前開詐欺集
    團成員間所為之詐欺取財犯行，均各有犯意聯絡及行為分擔
    ，固均各為共同正犯，惟幫助犯係從犯，從屬正犯而成立，
    刑法上既無共同幫助之情，則被告所為之前揭幫助詐欺取財
    犯行，當亦無幫助共同之可言（司法院70刑1 字第1104號函
    亦同此見解）。被告以一次幫助行為，造成被害人甲○○、
    乙○○、丙○○等人遭詐騙集團成員詐欺取財，自僅成立單
    一之幫助犯。又被害人丙○○遭詐騙部分，與已聲請簡易判
    決處刑之被害人甲○○、乙○○部分既為同一行為，為聲請
    簡易判決處刑效力所及，本院自得一併審究。從而，原審簡
    易判決依刑事訴訟法第449 條第1 項前段、第454 條第2 項
    ，刑法第30條第1 項前段、第2 項、第339 條第1 項、第41
    條第1 項前段，刑法施行法第1 條之1 第1 項、第2 項，判
    處被告有期徒刑月，並諭知如易科罰金，以1000元折算1
    日，其法律適用及量刑均屬妥適，被告上訴意旨，猶執陳詞
    ，顯不足採，本件上訴為無理由，應予駁回。
據上論斷，應依刑事訴訟法第455條之1第1項、第3項、第368條
，判決如主文。
中    華    民    國    98    年    2     月    27    日
                  刑事第十庭    審判長法  官  李雅俐
                                      法  官  蔡美華
                                      法  官  柯雅惠
以上正本證明與原本無異。
如不服本判決應於收受判決後10日內向本院提出上訴書狀，並應
敘述具體理由；其未敘述上訴理由者，應於上訴期間屆滿後20日
內向本院補提理由書（均須按他造當事人之人數附繕本）「切勿
逕送上級法院」。
                                      書記官  陳靖騰
中    華    民    國    98    年    2     月    27    日


司法院資訊處製作；財團法人民間司法改革基金會備份。
